---
title: "Vizualizacija u R-u"
author: "Igor Hut"
date: "November 28, 2016"
output: html_document
---

```{r setup, include=FALSE}
knitr::opts_chunk$set(echo = TRUE)
```

# `base` graficki sistem

U svrhu grafickog prikaza podataka i rezultata analize R-u se koristi nekiliko razlicitih "grafickih sistema" tj. bibloteka funkcija. Osnovni graficki sistem je `base`, a pored njega je verovatno najcesce koriscen `ggplot2`. Pored njih se jos koriste i `lattice`, `grid` i `ggvis` koji u izvesnoj meri predstavlja evoluciju `ggplot2` sistema i takodje se oslanja na paradigmu "graficke gramatike" ("gramma of graphics"). `base` je podrazumevana biblioteka funkcija za graficki prikaz i ukljucena je u osnovnu instalaciju R-a. Relativno je jednostavna za koriscenje i narocito je korisna u ekploratornoj (istrazivackoj) fazi analize seta podataka, tj. u fazi upoznavanja sa datim skupom podataka.   

## Osnovna funkcija - `plot`

- `plot` je genericka funkcija, tj. rezultat njene primene zavisi od prirode podataka na koje se primenjuje


```{r pressure, echo=FALSE}
plot(pressure)
```
