---
title: "Inicijalna analiza podataka"
author: "Igor Hut"
date: "November 29, 2016"
output: html_document
---

```{r setup, include=FALSE}
knitr::opts_chunk$set(
	echo = TRUE,
	message = FALSE,
	warning = FALSE
)
```

### Instaliranje odgovarajuceg R paketa i formiranje dataset-a sa podacima za pocetnu analizu; inicijalizacija ostalih R paketa koje cemo koristiti u analizi

- Koristicemo "faraway" paket (<https://cran.r-project.org/web/packages/faraway/index.html>) i "pima" set podataka koji se nalazi u njemu.

```{r}
if(!require("faraway")){ 
  install.packages("faraway") 
  }

library(faraway)
library(dplyr)
library(ggplot2)
library(corrplot)
library(MASS)

data(pima) # loads "pima"" dataset 
```

### Uvodni pregled seta podataka

```{r}

str (pima)
head(pima)
tail(pima)
summary(pima) # u summary trazimo nepravilnosti i generalni opis podataka 
```

Kolona test uzima vrednosti 0 ili 1 u zavisnosti od toga da li data osoba pati od dijabetesa ili ne. Ovakve promenljive su kategoricke - u R-u se predstavljaju kao faktori. Kao sto se vidi u ovom slucaju kolona `test` nije tretirana kao kategoricka, a trebalo bi. Zato sami pravimo "faktor":
```{r}
pima$test <- factor(pima$test, labels = c("negative", "positive"))
str(pima)
summary(pima$test)
```
Nastavljamo sa daljom analizom seta:

```{r}
# kolona diastolic oznacava krvni pritisak koji ni u kom slucaju ne bi smeo da ima vrednost nula => greska je u unesenim podacima

head(pima$diastolic, 100)
head(sort(pima$diastolic), 100)

#slicno, vrednost nula ne bi smele da imaju ni promenljive (kolone) glucose, insulin, bmi,..
#svuda gde je nula stavljamo NA vrednosti

pima$diastolic[pima$diastolic == 0]  <- NA
pima$glucose[pima$glucose == 0] <- NA
pima$triceps[pima$triceps == 0]  <- NA
pima$insulin[pima$insulin == 0] <- NA
pima$bmi[pima$bmi == 0] <- NA

# proverimo kako sada izgleda nas set
summary(pima)
```

### Osnovna analiza podataka pomocu grafickog predstavljanja

- histogram za jednu od kolona:
```{r}
hist(pima$diastolic)

truehist(pima$diastolic) # normalizovani histogram
```

- uzoracka "gustina" za istu promenljivu:
```{r}
plot(density(pima$diastolic,na.rm = TRUE))
```

- plotovanje sortiranih podataka:dobro za autlajere, proveru diskretnosti/neprekidnosti,...
```{r}
plot(sort(pima$diastolic),pch = ".")
```

- plotovanje zavisnosti izmedju promenljivih:
```{r}
plot(diabetes ~ diastolic, data = pima)
```

- kada plotujemo zavisnost neprekidne od kategoricke promenljive koriscenjem funkcije `plot()`, dobijaju se "boxplotovi" (`plot` je genericka funkcija cije ponasanje zavisi od konteksta):
```{r}
plot(diabetes ~ test, data = pima)
```

- medjusobna zavisnost svake dve kolone:

```{r}
pairs(pima)
```

- graficki prikaz korelacione matrice:

```{r}

#izdvajamo numericke podatke
numericalVars <- select_if(pima, is.numeric)

# Racunamo korelacionu matricu za numericke podatke, parametar use = use = "complete.obs" 
# znaci da koristimo iskljucivo vrste (opservacije) bez "NA"
corrMat <- cor(numericalVars, use = "complete.obs")

# Generisemo "correlation ellipse plot"
corrplot(corrMat, method = "ellipse")
